臺灣屏東地方法院民事裁定　　　　　　100年度消債抗字第8號
抗　告　人　蕭珍芳
代　理　人　邱超偉律師
相　對　人　國泰人壽保險股份有限公司
法定代理人　熊明河
相　對　人　台新國際商業銀行股份有限公司
法定代理人　蔡榮棟
相　對　人　萬泰商業銀行股份有限公司
法定代理人　盧正昕
相　對　人　遠東國際商業銀行股份有限公司
法定代理人　洪信德
相　對　人　兆豐國際商業銀行股份有限公司
法定代理人　王榮周
代　理　人　李維倫
相　對　人　華泰商業銀行股份有限公司
法定代理人　林博義
代　理　人　林久棟
相　對　人　國泰世華商業銀行股份有限公司
法定代理人　汪國華
相　對　人　花旗（台灣）商業銀行股份有限公司
法定代理人　管國霖
相　對　人　中國信託商業銀行股份有限公司
法定代理人　辜濂松
相　對　人　勞工保險局
法定代理人　陳益民
相　對　人　豐（台灣）商業銀行股份有限公司
法定代理人　李鐘培
上列抗告人就其聲請裁定免責事件，對於民國100 年3 月31日本
院100年度消債聲字第11號裁定提起抗告，本院裁定如下：
    主      文
抗告駁回。
抗告程序費用新臺幣壹仟元由抗告人負擔。
    理      由
一、原裁定意旨略以：本件債務人依本條例之規定，聲請更生程
    序事件，嗣經本院裁定開始清算程序，嗣終結清算程序確定
    在案，又債務人所積欠之債務共計為12筆，除其中一筆本金
    新臺幣（下同）847,438 元，為抵押房貸不足額債務外；其
    餘11筆債務均為信用卡與信貸債務，合計債務人積欠相對人
    債務總額合計為4,609,244 元（含計算至民國98年3 月19日
    止即更生裁定准許前一日之利息及違約金）；然依債務人95
    年及96年綜合所得稅各類所得資料清單所示及債務人陳報，
    債務人自承以打零工（廚工）維生，月平均收入約為14,000
    元至18,000元，收入不豐，然仍恣意擴張信用貸款；如依債
    權人銀行所檢送之貸款紀錄顯示，債務人於92年間向國泰世
    華商業銀行股份有限公司借貸128,000 元後，猶未撙節開銷
    ，據實控制支出；分別於93年3 月間向國泰世華商業銀行股
    份有限公司借貸210,000 元，93同年間，復以現金卡向萬泰
    商業銀行股份有限公司借貸提領148,000 元；94年間復以現
    金卡向萬泰商業銀行股份有限公司借貸提領204,000 元；95
    年4 月至7 月間向國泰世華商業銀行股份有限公司借貸160,
    000 元，95同年7 月至9 月間向台新商業銀行股份有限公司
    借貸377,000 元，95同年間復以現金卡向萬泰商業銀行股份
    有限公司借貸提領48,000元等情；且觀之債務人整體消費，
    多以利用信用貸款之方式進行債務累積，而重複再生成債務
    ，核其消費態樣顯非一般通常生活所必要之費用，且金額遠
    逾其收入，且在已無法支付之情形下，猶不知撙節開銷，據
    實控制支出，避免不必要之花費以降低負債，而續以信用貸
    款之方式，進行財務之操作，任令債務增加至難以負擔而終
    致不能清償，自堪認係因奢侈、浪費或投機之行為而致無力
    清償債務而生清算之原因；另按債務人於治療後恢復身體健
    康機能，日後自可工作逐漸清償債務，從而，債務人主張免
    責尚屬無據。且相對人均具狀表明不同意債務人免責，爰為
    不免責之裁定等語。
二、抗告意旨略以：
(一)、抗告人當初係為與先生一起做火鍋生意，而借款搭建鐵皮屋
    ，購買生財器具營業，但開始營業後遇上SARS風暴，惟抗告
    人不甘願已開始營業的火鍋店就此心血白費，遂有靠借貸及
    朋友週轉硬撐營業之情形，然抗告人借貸款項與循環利息之
    循環利息利率都在近20% 左右，而抗告人做生意的金額進出
    都很大，包括貸款、房租、水電及員工薪資等，一切開銷再
    加上颱風所造成的損失，需花錢整修才能恢復營業，在景氣
    不好時，抗告人苦撐未想到該及時結束營業，才不致讓負債
    繼續增加，此係抗告人疏忽之處，以致後來保險單因繳不起
    而被終止契約，勞保因欠債而被停保，健保費積欠約70,000
    元，房屋被拍賣後之不足清償餘額更使其負債增加近1,000,
    000 元。
(二)、抗告人所有房子、保險單均是在有信用卡之前就購買，車輛
    也是做生意用之小貨車，且車齡已久，更因沒錢繳稅金致遭
    註銷牌照，而抗告人也沒有住豪宅、沒名牌包、沒名牌衣服
    ，抗告人在家樂福所消費均多數為生意用之材料，另偶爾一
    些大筆金額是母親節或父親節贈送禮品給抗告人父母親所購
    買。
(三)、抗告人曾為家中子女生活費、教育費無著落而痛苦不堪，又
    因中年找工作不容易，身兼數職把身體搞垮了。抗告人在99
    年11月檢查出罹患乳癌，12月動手術兩次，100 年1 月開始
    做放射線治療，之後尚需進行化學治療，目前其無勞保及壽
    險可申請給付，抗告人無法工作以外，家中一切開銷均僅賴
    抗告人先生做臨時工維持生活，故對於負債情事實無任何惡
    意之行為。
(四)、抗告人在台灣人壽的續期獎金每月經本院強制執行扣款後也
    所剩不多。又因失業、罹患癌症等致實在沒有能力償還所欠
    款項，亦絕對無任何隱匿財產或隱瞞事實，而有意債留銀行
    之想法。而於本件債權銀行或有基於其為債權人的立場與看
    法，但債權人所為陳述未必與事實相符。原裁定偏採債權人
    一方之說詞而認抗告人有所謂奢侈浪費情事，其認定係屬有
    誤。
(五)、原審裁定載「且債務人於治療後恢復身體健康機能，日後自
    可工作逐漸清償債務，因為免債務人濫用清算程序以規避債
    務，使債權人無端受害，自不宜准其免責甚明。」等語。然
    抗告人既已罹癌在治療中，其治療期間多久不能預計，其治
    療期間中幾乎無法工作，而癒後所能找的工作範圍及收入亦
    均屬有限，且罹癌生病乃非抗告人個人所願，豈會有人會希
    望罹患癌症來規避債務，故原審似認抗告人罹癌為規避債務
    之之手段，其認定顯然悖於情理。
(六)、抗告人既已說明因經營火鍋店而有需資金周轉需要之事由，
    每月平均約預借數萬元之現金，實未超出生活必要程度，故
    尚難以抗告人因預借現金來經營事業，而認抗告人有因浪費
    行為，致財產顯然減少或負擔過重之債務，而生開始清算原
    因之情事存在。是原裁定以抗告人有奢侈浪費情事，認抗告
    人不能免責，其認定悖於事實，自屬違誤，並聲明：原裁定
    廢棄。
三、按法院為終止或終結清算程序之裁定確定後，除別有規定外
    ，應以裁定免除債務人之債務。債務人有下列各款情形之一
    者，法院應為不免責之裁定。但債務人證明經普通債權人全
    體同意者，不在此限：二、隱匿、毀損應屬清算財團之財產
    ，或為其他不利於債權人之處分。四、因浪費、賭博或其他
    投機行為，致財產顯然減少或負擔過重之債務，而生開始清
    算之原因。債務人有前條各款事由，情節輕微，法院審酌普
    通債權人全體受償情形及其他一切情狀，認為適當者，得為
    免責之裁定。消費者債務清理條例第132 條、第134 條第2
    款、第4 款、第135 條分別定有明文。所謂為其他不利於債
    權人之處分，係指隱匿、毀損以外不當減損清算財團之行為
    ，例如廉賣財產或贈與即屬之。另所謂浪費或投機行為，係
    指債務人於顯見其經濟狀況不佳之情形下，猶恣意揮霍、投
    機，生活支出超過個人收入所應支出之程度，或心存僥倖冀
    以一時之小投資以博取大利益，因致負擔更大債務，核其所
    為，於清算之原因有可歸責性，自有加以制止之必要，尚不
    宜使之免責。而有無浪費或投機行為，端視債務人從事該行
    為時有無詳實之償還計畫，或有無以過去實證印證投資收益
    有相當或然率，或有政府、產業預定計畫等事實，倘無償還
    計畫、其他預定收入、過去實證或政府產業預定計畫等，僅
    是先行花費或以射倖心態從事投機時，即屬之，自不應認可
    免其還款之責。
四、經查：
(一)、依抗告人所提之財政部臺灣省南區國稅局95、96年度綜合所
    得稅各類所得資料清單及抗告人陳報，抗告人自承以打零工
    （廚工）維生，月平均收入約為14,000元至18,000元（見本
    院97年度消債更字第789 號卷第10頁、第21至22頁）。然個
    人生活之支出本應衡量個人收入為度，抗告人卻自於93年3
    月間向國泰世華商業銀行股份有限公司借貸210,000 元，93
    同年間，以現金卡向萬泰商業銀行股份有限公司借貸提領14
    8,000 元；94年間復以現金卡向萬泰商業銀行股份有限公司
    借貸提領204,000 元；95年4 月至7 月間向國泰世華商業銀
    行股份有限公司借貸160,000 元，95同年7 月至9 月間向台
    新商業銀行股份有限公司借貸377,000 元，95同年間復以現
    金卡向萬泰商業銀行股份有限公司借貸提領48,000元等（見
    本院100 年度消債聲字第11號卷第26至27頁、第29至30頁、
    第56頁、第60頁）。均已逾其該年度所得總額，顯已逾抗告
    人薪資收入所能負擔之清償能力甚多，堪認其於借支時應可
    知悉其日後有難以清償之虞。
(二)、另觀抗告人整體之消費態樣，雖絕大多數為預借現金及信用
    卡代償，然依台新國際商業銀行所提之消費明細，抗告人於
    93年3 月11日於啟思文化事業股份有限公司消費1,516 元；
    93年5 月7 日於屏東縣私立美育奧福音樂短期補習班消費8,
    800 元、94年1 月4 日於芳林國際行銷股份有限公司消費4,
    000 元；94年12月29日繳交和信電訊電話費用2,490 元、另
    於92年至95年間密集於家福股份有公司刷卡消費40次，共72
    ,359元（見本院100 年度消債聲字第11號卷第24至26頁）；
    依兆豐國際商業銀行所提之消費明細，抗告人於95年12月27
    日繳交和信電訊電話費用5,900 元；96年1 月間分別於復興
    航空屏東航空站、立榮航空—臺北各消費3,862 元、2,240
    元；同年3 月29日於復興航空屏東航空站共消費4,100 元，
    另於95年至96年間於家福股份有公司刷卡消費11次，共13,2
    90元（見本院100 年度消債聲字第11號卷第38頁、第38頁背
    面、第39頁、第39頁背面）。依遠東國際商業銀行所提之消
    費明細，抗告人分別在93年3 月22日、93年4 月14日於啟思
    文化事業股份有限公司分別消費1,722 元、2,171 元；94年
    2 月23日分別於復興航空屏東航空站及台北航空站各消費1,
    913 元、同年12月13日於復興航空屏東航空站共消費5,961
    元；95年12月29日於復興航空屏東航空站消費6,012 元，另
    於93年至95年間密集於家福股份有公司刷卡消費15次，共31
    ,797元（見本院100 年度消債聲字第11號卷第36頁）。依國
    泰世華商業銀行所提之客戶消費明細表，抗告人於90年1 至
    4 月間在PRESICARRE CORP-PT密集消費共計22,881元、同年
    3 、4 月間在YIDA共計消費共計34,850元、同年3 月29日在
    YU SHIUAN 消費30,000元、同年7 月25日在佑民企業行消費
    3,450 元、同年8 月8 日於棨泰健康器材有限公司消費5,18
    0 元、同年8 月22日及9 月12日於義達汽車保養廠消費17,4
    00元，91年11月16日於益智文化事業股份有限公司消費5,20
    0 元、92年3 月24日於百內爾國際生化科技17,360元，另於
    89年至95年間於家福股份有公司刷卡消費45次，共94,114元
    （見本院100 年度消債聲字第11號卷第52至60頁）。依中國
    信託商業銀行所提之客戶消費明細表，抗告人於93年7 月19
    日繳交和信電訊電話費用3,990 元；92年至93年間於家福股
    份有公司刷卡消費21次，共32,095元（見本院100 年度消債
    聲字第11號卷第91至93頁、第95頁、第97至100 頁、第102
    至10 5頁、第108 頁）。是可見抗告人明知其所得收入不豐
    ，但仍恣意消費，生活支出超過個人收入所應支出之程度，
    顯屬浪費致負擔過重之債務。
(三)、另抗告人主張渠沒有住豪宅、沒名牌包、沒名牌衣服，渠在
    家樂福所消費均多數為生意用之材料，另現因罹患乳癌而無
    法工作，實在沒有能力償還所欠款項，且家中一切開銷均僅
    賴渠先生做臨時工維持生活，故對於負債事實無任何惡意之
    行為云云，惟本件抗告人所欠本金債務均係在其罹患癌症前
    所發生，此觀各債權銀行陳報之利息起算日即明，另抗告人
    每月收入僅有18,000餘元而言，其借貸或消費之金額，顯已
    超過通常必要之支出，且抗告人除信用貸款外，另觀之抗告
    人於各銀行信用卡之消費狀況，抗告人有多筆刷卡消費使用
    於美育奧福音樂短期補習班（兒童課後才藝）、復興航空、
    立榮航空、啟思文化事業股份有限公司（兒童書籍）、棨泰
    健康器材有限公司、百內爾國際生化科技、PRESICARRECORP
    -PT 、YU SHIUAN 、YIDA等非生活必要消費支出，是顯非如
    抗告人所言僅因經營不善致債臺高築，準此，抗告人所陳自
    不足採。
五、綜上所述，抗告人於借貸及消費時即已未審慎衡量己身之償
    債能力，而為過度之借貸與消費，導致其負擔過重之債務，
    依消費者債務清理條例第134 條第4 款之規定，應裁定抗告
    人不免責，原審裁定駁回其免責之聲請，核無不合，抗告意
    旨指摘原裁定不當，提起抗告並請求本院裁定准予免責，非
    有理由，應予駁回。
六、據上論結，本件抗告為無理由，依消費者債務清理條例第15
    條，民事訴訟法第495條之1第1項、第449條第1 項、第95條
    、第78條，裁定如主文。
中    華    民    國    100   年    6     月    7     日
                    民事第一庭  審判長法  官  孫國禎
                                      法  官  胡晏彰
                                      法  官  羅培毓
以上正本係照原本作成。
如不服本裁定，除有涉及法律見解具有原則上之重要性者外, 不
得再為抗告。
中    華    民    國    100     年  6     月    7     日
                                      書記官  張婉郁